臺灣高等法院臺南分院刑事判決　　　　　九十年度上訴字第一三○四號　　　 潛
　　　上　訴　人　國防部中部地方軍事法院檢察署軍事檢察官
　　　被　　　告　乙　○　○
　　　指定辯護人　本院公設辯護人　丙　○　○
右列上訴人因被告偽造貨幣案件，不服國防部中部地方軍事法院九十年度台判字第○
六一號中華民國九十年三月三十日第一審判決（起訴案號：國防部中部地方軍事法院
檢察署八十九年度中檢字第二五二號），提起上訴，本院判決如左：
      主      文
上訴駁回。
      理      由
一、本件公訴意旨略以：乙○○（八十六年十一月一日入伍，義務役，已於八十八年
    十一月一日退伍）係海軍陸戰隊陸戰旅步四營第十連上兵，於民國（下同）八十
    八年七月八日二十時許（休假期問），在雲林縣虎尾鎮與友人甲○○（另案於臺
    灣雲林地方法院審理中）一同前往該鎮○○路二二六號「金冠美」保齡球館，途
    中甲○○取出其於同年月上旬某日，在雲林縣臺西鄉海口村附近魚塭竊盜所得之
    偽造新臺幣（下同）千元紙幣二十五張（現均扣案於臺灣雲林地方法院）交予被
    告乙○○（甲○○自己持有偽造千元紙幣十五張），被告乙○○明知為偽鈔竟基
    於供自己行使之用之意圖而同意收下，迄當日二十二時許，在該保齡球館為警臨
    檢查獲。案經移送海軍陸戰隊司令部偵辦，該部以被告所涉「行使偽造貨幣」罪
    犯罪嫌疑不足而為不起訴處分，另涉「寄藏贓物」罪以無審判權移臺灣雲林地方
    法院檢察署偵辦，該署起訴後，臺灣雲林地方法院以被告所犯係「意圖供行使之
    用而收集偽造紙幣」罪為不受理判決，移轉國防部南部地方軍事法院檢察署偵辦
    ，經該署以被告退伍並設籍雲林縣，而呈請國防部高等軍事法院撿察署移轉管轄
    ，由國防部中部地方軍事法院檢察署偵辦，經軍事檢察官偵查終結，認被告涉犯
    刑法第一百九十六條第一項之「意圖供行使之用而收集偽造紙幣」罪嫌云云。
二、本件被告案發時為現役軍人，經國防部中部地方軍事法院檢察署起訴，係犯刑法
    第一百九十六條第一項之「意圖供行使之用而收集偽造紙幣」罪嫌。按國家安全
    法第八條原規定：「非現役軍人，不受軍事審判。現役軍人犯罪，由軍法機關追
    訴審判。但所犯為陸海空軍刑法及其特別法以外之罪，而屬刑法第六十一條所列
    各罪者，不在此限。」，本應由軍事法院審判。而國家安全法第八條第二項規定
    ：「現役軍人犯罪，由軍法機關追訴審判。但所犯為陸海空軍刑法及其特別法以
    外之罪，而屬刑法第六十一條所列各罪者，不在此限。」業經總統於八十八年十
    月二日修正公布之軍事審判法第二百三十七條明文規定：「國家安全法第八條第
    二項自中華民國九十年十月二日停止適用。」此時軍法機關如有受理屬於現役軍
    人所犯為陸海空軍刑法及其特別法以外之罪之案件即軍事審判法第一條第一項以
    外而未結之案件，應移送普通法院審判，司法院並特擬定「國家安全法第八條第
    二項停止適用法院接受軍法機關移審案件應行注意事項」，其第二項規定：「現
    役軍人除犯陸海空軍刑法及其特別法之罪外，均歸司法機關審判。」本件被告雖
    係現役軍人，而所犯刑法第一百九十六條第一項之罪為陸海空軍刑法及其特別法
    以外之罪，自應轉由普通法院審判。是國防部高等軍事法院高雄分院將本件移由
    犯罪地之土地管轄法院即本院審判，本院自因審判機關變更所生之業務移轉而有
    審判權，合先說明。
三、公訴人認被告涉犯意圖供行使之用而收集偽造紙幣罪嫌，端以被告有（一）扣案
    之鈔票經鑑驗後，均為偽造紙幣；（二）同案被告甲○○交付被告偽鈔之目的係
    供其使用，並已告知被告；（三）被告於收受時明知為偽造紙幣，卻仍然收下；
    （四）被告與甲○○於見面後即一同前往「金冠美」保齡球館消費，且甲○○於
    警訊時亦坦承以偽鈔消費，雖被告尚未使用偽造紙幣，即遭警方查獲，但其使用
    之意圖顯屬明確；（五）衡諸常情，甲○○既保有十五張偽鈔，實無必要將二十
    五張偽鈔託被告保管，且被告亦不知為何要替甲○○保管等情為所憑依據。訊據
    被告矢口否認有意圖供行使之用而收集偽造紙幣犯行，辯稱：甲○○在雲林縣虎
    尾鎮要去金冠美保鈴球館的路上，交給我的偽幣二十五張，係說要放在我身上託
    我保管。甲○○給我二十五張，為警察查獲時也是二十五張，我真的沒有使用偽
    鈔等語。
四、經查：
(一)按犯罪事實應依證據認定之，無證據不得推定其犯罪事實，並不得以無反證即認
    定其犯罪：如不能證明被告犯罪者，即應諭知無罪之判決，軍事審判法第一百十
    六條、第一百六十七條前段定有明文。查刑法第一百九十六條第一項之「意圖供
    行使之用而收集偽造紙幣」罪，所謂「收集」，係指收買受贈互換等一切行為，
    在收取之前，即有行使之犯罪意思者而言，最高法院二十六年渝上字第八六七號
    判例參照。是犯罪行為人在收取偽造紙幣之前，必其內心已有行使該偽造紙幣之
    犯罪意思存在，為構成該罪之要件，如與該要件不符者，自無以該罪論科之餘地
    。
(二)本件於案發時為警在甲○○身上起獲千元偽紙幣十五張，於被告身上起獲千元偽
    紙幣二十五張，為被告與甲○○供述在卷，另於金冠美保齡球館餐飲部起獲千元
    偽紙幣一張，為該餐飲部負責人林金生於警訊供述在卷，並稱：「警方從他們身
    上所查獲的偽鈔編號與我們店內所收到的有相同」（見警卷第八頁），甲○○並
    於警訊時坦承：「有帶一張偽鈔一千元前往金冠美保齡球館內購買飲料，並找
    回現金七百元左右。」（見警卷第二頁），且被告與甲○○身上查獲之四十張偽
    幣號碼與金冠美保齡球館餐飲部起獲偽幣號碼部分重複相同，為林金生供述在卷
    （見警卷第八頁），國防部中部地方軍事法院於九十年一月三十一日審理時當場
    勘驗，訊問甲○○亦供承號碼相同（見國防部中部地方軍事法院一審卷第一一七
    頁），復有扣案之四十一張偽造千元紙幣在卷足稽，該扣案之四十一張偽造千元
    紙幣，經臺灣雲林地方法院送請中央銀行發行局鑑定結果，認「該批偽鈔正面線
    平版套色印刷，號碼與官章亦然，背面則以四色網點彩色印刷，紙質與真鈔不同
    ，水印及安全線均以灰色墨仿製」，有中央銀行發行局八十九年四月二十五日台
    央發字第○三○○一○七八四號函可憑（見一審易字卷第三十八號），均屬偽鈔
    無疑。甲○○於警訊時業供承：「該偽造國幣四十一張一千元，是在雲林縣臺西
    鄉○○村○○路的魚塭走廊塑膠袋下竊取得來的」，且不否認將「其中之二十五
    張千元偽幣交予被告（甲○○自己持有偽造千元紙幣十五張）」（見警卷第二頁
    ），核與被告所供：「假鈔二十五張是我朋友甲○○交給我」、「甲○○對我說
    該偽鈔是由他家附近養殖漁寮所取的」等語相符（見警卷第三頁反面、第四頁）
    ，是被告明知其取得之二十五張千元紙鈔係偽幣，且係甲○○竊取之贓物。
    則本件所須審究者，乃被告所取得之二十五張千元偽幣，是否基於意圖供行使之
    用而收集？始足論被告成立公訴人所指之意圖供行使之用而收集偽造紙幣罪責。
(三)而被告取得甲○○交付二十五張千元偽幣之用意，據甲○○於案發八十八年七月
    八日警訊時證稱：「該偽造國幣一千元確實我寄放在他身上」，核與被告於該日
    警訊時供稱：「假鈔二十五張是我朋友甲○○交給我，並交代暫保管在身上，我
    並沒有其他用途」、「甲○○向我說是假鈔，拜託我代他暫時保管」相符（見警
    卷第二頁、第三頁反面），是甲○○交予被告保管，尚非為被告意圖使用而收集
    甚明。且被告於偵查中、以至原審及本院審理時，亦一再供稱：二十五張千元偽
    幣是甲○○交予其保管等詞，偵查中檢察官質之被告：「在金冠美查到二十五張
    偽鈔是甲○○交你準備要用？」答：「沒有，是交我保管」，再質之：「是否要
    拿去那花用？」答：「不是」（見偵字二五三九號偵查卷第十二頁反面、第十三
    頁），質之：「甲○○錢給你做什麼？」答：「他先放我這邊，因我從北部回來
    ，甲○○去載我」（見偵字第三八七四號偵查卷第十一頁），於八十八年七月九
    日海軍陸戰隊司令部訊問時，亦供稱：「警察臨檢發現我身上有一千元偽鈔二十
    五張，但我沒有使用」、「我知道（偽鈔），他有告訴我，他只是暫寄放在我身
    上」（見國防部南部地方軍事法院檢察署偵字第十九號偵查卷該日訊問筆錄），
    於八十九年九月二十日國防部中部地方軍事法院檢察署偵訊時：「甲○○跟我講
    的（知道偽鈔），他說先放我這裡，要我幫他保管」，再詢問「是否有行使假鈔
    之意圖？」答：「沒有」（見國防部中部地方軍事法院檢察署偵字第二五二號偵
    查卷第十六頁反面），原審國防部中部地方軍事法院審理時亦稱：「他交給我時
    ，是要我保管，並說一會兒就拿回去」、「他說這些鈔票是假的，先放在我這裡
    ，我確定他有說」（見國防部中部地方軍事法院卷第三十三頁、第七十七頁反面
    、第一五九頁），本院審理時被告亦供稱：「甲○○交給偽鈔二十五張，寄放在
    我那」（見本院卷第一一三頁），均供承取得甲○○交付二十五張千元偽幣是甲
    ○○託其保管，則被告顯非為意圖供行使之用而收集二十五張千元偽幣。原審國
    防部中部地方軍事法院審理時詢問甲○○：「是否確定交付偽鈔被告只是要他保
    管，而非他使用？」答：「確定」（見國防部中部地方軍事法院卷第五十九頁反
    面）「交給他是要他保管」（同上卷第七十三頁反面），於本院審理時亦否認要
    拿給被告使用（見本院卷第七十五頁），是甲○○交付二十五張千元偽幣予被告
    ，係甲○○交予被告保管，尚非為被告意圖使用而收集甚明。綜此被告與甲○○
    一致之說詞，足認被告尚無意圖供行使之用而收集偽造紙幣犯行，乃係明知二十
    五張千元偽幣為甲○○竊取之贓物，仍受寄藏，應有寄藏贓物犯行。
(四)甲○○雖於軍事檢察官偵查中供證：「（為何將偽鈔交付乙○○？）因乙○○表
    示從部隊出來身上只剩幾百元，基於朋友情誼我就表示要拿一些錢放他那先給他
    用，等他要回部隊前，再交還給我。」、「（你所拿給乙○○之錢是否為偽鈔？
    ）在乙○○收下錢之後，我有表示那些是偽鈔，但乙○○並未交還給我」（見國
    防部南部地方軍事法院檢察署偵字第十九號偵查卷八十八年八月十日偵訊筆錄）
    ，證述交付被告二十五張偽幣之目的，係為供被告使用。惟核與甲○○於警訊、
    原審及本院審理時之上開所述不一致，亦核與被告於警訊、偵查中、原審及本院
    審理時之上開所述不同，甲○○既於警訊、原審及本院審理時之上開所述，與被
    告於警訊、偵查中、原審及本院審理時之上開所述相同，均係甲○○交付二十五
    張千元偽幣予被告，乃交予被告保管，非為被告意圖使用而收集，詳如前述，且
    甲○○於案重初供之警訊、以至於原審及本院審理時所述，一致稱所交付之二十
    五張千元偽幣係託被告保管，並與被告所供相符，應較為真實可採，其於偵查中
    之上開證述，則不足取，自難認證述交付被告二十五張偽幣之目的，係為供被告
    使用一詞為可信，故不足作為被告有意圖供行使之用而收集偽造紙幣之不利證據
    。另為警於金冠美保齡球館餐飲部起獲千元偽幣一張，為該餐飲部負責人林金生
    於警訊供述在卷，並稱：「警方從他們身上所查獲的偽鈔編號與我們店內所收到
    的有相同」（見警卷第八頁），甲○○並於警訊時坦承：「有帶一張偽鈔一千
    元前往金金冠美保齡球館內購買飲料，並找回現金七百元左右。」（見警卷第二
    頁），且被告與甲○○身上查獲之四十張偽幣號碼與金冠美保齡球館餐飲部起獲
    偽幣號碼部分重複相同，為林金生供述在卷（見警卷第八頁），國防部中部地方
    軍事法院於九十年一月三十一日審理時當場勘驗，訊問甲○○亦供承號碼相同（
    見國防部中部地方軍事法院一審卷第一一七頁），足證甲○○有使用偽幣之行為
    ，而此為甲○○使用偽幣，尚非為被告使用偽幣，亦核與被告、甲○○上開一致
    之說詞，係甲○○交付二十五張千元偽幣予被告，託被告保管之情，於情理上並
    無悖逆，況亦無其他積極證據證明被告於收取偽造紙幣之前，已有行使該偽造紙
    幣之犯意存在，要難遽論被告有意圖供行使之用而收集偽造紙幣犯行。
(五)原審指定辯護人雖辯稱：警詢筆錄並未依法錄音，不具證據能力等語，卷附警詢
    筆錄，未經錄音或錄影，經雲林縣警察局虎尾分局證實，有該分局九十年一月三
    日虎警刑字第三三○號函乙紙在卷可憑（見國防部中部地方軍事法院一審卷第八
    十二頁），海軍陸戰隊司令部八十八年七月九日軍事檢察官訊問被告時，亦未經
    錄音或錄影，觀諸國防部南部地方軍事法院檢察署八十八年度偵字第○一九號偵
    查卷宗未附訊問錄音帶，丙國防部中部地方軍事法院檢察署八十九年十月十七日
    （八九）法中字第三三一五號移付審理函文，亦未檢附該捲錄音帶等情已明，並
    據國防部南部地方軍事法院檢察署九十年十月三十日法平字第○六七六號函覆該
    署無甲○○及被告之錄音錄影資料（見本院卷第四十四頁）。然按刑事訴訟之目
    的固重在發見實體真實，其手段則應合法正當，以保障人權。依刑事訴訟法第二
    百二十九條至第二百三十一條之規定，司法警察（官）固有調查犯罪嫌疑人犯罪
    情形及蒐集證據之職權，而得詢問犯罪嫌疑人，惟依同法第一百條之二準用同法
    第一百條之一第一項之規定：「司法警察（官）詢問犯罪嫌疑人，除有急迫情況
    且經記明筆錄者外，應全程連續錄音；必要時，並應全程連續錄影。」考其立法
    目的，在於建立詢問筆錄之公信力，並擔保詢問程序之合法正當；亦即在於擔保
    犯罪嫌疑人對於詢問之陳述係出於自由意思及筆錄所載內容與其陳述相符。故司
    法警察（官）詢問犯罪嫌疑人如違背上開規定，其所取得之供述筆錄，究竟有無
    證據能力，原應審酌司法警察（官）違背該法定程序之主觀意圖、客觀情節、侵
    害犯罪嫌疑人權益之輕重、對犯罪嫌疑人在訴訟上防禦不利益之程度，以及該犯
    罪所生之危害，暨禁止使用該證據對於抑制違法蒐證之效果，及司法警察（官）
    如依法定程序有無發現該證據之必然性等情形，本於人權保障與社會安全之均衡
    維護精神，依比例原則，具體認定之。但如犯罪嫌疑人之陳述係屬自白，同法第
    一百五十六條第一項已特別規定「被告之自白，非出於強暴、脅迫、利誘、詐欺
    、違法押或其他不正之方法，且與事實相符者，得為證據。」，則被告在警詢
    之自白如係出於自由意思而非不正之方法，且其自白之陳述與事實相符，縱令司
    法警察（官）對其詢問時未經全程連續錄音或錄影，致詢問程序不無瑕疵，仍難
    謂其於警詢自白之筆錄無證據能力（最高法院八十八年度臺上字第五七六二號判
    決參照）。查被告對其於警訊、偵查中自白之筆錄，從未爭執係出於不正之方法
    ，且被告在該筆錄自白、於原審及本院審理時，均為相同之供述，亦與甲○○於
    警訊、原審及本院審理之供述，亦相一致，詳如前述，自與事實相符，因之得採
    為認定被告犯罪之主要證據，依上揭說明，難謂於法不合，原審指定辯護人以被
    告在警訊、偵查中自白之筆錄，未經全程錄音，指摘該筆錄不具證據能力，不無
    誤會。
(六)綜上事證所述，公訴人所指被告觸犯刑法第一百九十六條第一項「意圖供行使之
    用而收集偽造紙幣」罪嫌，尚乏相當之直接證據，犯罪自屬不能證明。
五、原審基於上述理由，認被告犯罪不能證明，為無罪判決之諭知。本院經核原判決
    認事用法，均無不合。公訴人上訴意旨，指摘原判決不當，為無理由，應予駁回
    。
六、本件被告雖不能證明其構成刑法第一百九十六條第一項「意圖供行使之用而收集
    偽造紙幣」罪嫌，然有明知為偽造紙幣而持有之行為，則被告所為已觸犯刑法第
    三百四十九條第二項之「寄藏贓物」罪行。此部分公訴人未起訴，自應另由檢察
    官依法再予偵辦。而原審於本件宣示判決時（九十年三月三十日），因國家安全
    法第八條第二項：「現役軍人犯罪，由軍法機關追訴審判。但所犯為陸海空軍刑
    法及其特別法以外之罪，而屬刑法第六十一條所列各罪者，不在此限。」尚未停
    止適用（國家安全法第八條第二項係自九十年十月二日停止適用），被告所為觸
    犯刑法第三百四十九條第二項之「寄藏贓物」罪，係屬刑法第六十一條第五款之
    罪，原審依當時有效之國家安全法第八條第二項但書之規定，認軍法機關對之無
    審判權，乃為不受理之諭知，並同時諭知移送於有管轄權之臺灣雲林地方法院檢
    察署。本院經核原判決認事用法，均無不當。因公訴人對此部分亦上訴，指摘原
    判決不當，併予駁回之。
七、據上論斷，應依刑事訴訟法第三百六十八條，判決如主文。
本案經檢察官林炎昇到庭執行職務。
中  華  民  國      九十一      年        三        月      二  十      日
                                臺灣高等法院臺南分院刑事第一庭
                                    審判長法官  茆    臺    雲
                                          法官  李    文    福
                                          法官  蔡    長    林
右正本證明與原本無異。
如不服本判決，應於判決送達後十日內向本院提出上訴狀，其未敘述理由者並應於提
出上訴狀後十日內向本院補提理由書（應附繕本）。
                                    法院書記官  李    培    薇
中  華  民  國      九十一      年        三        月      二十一      日
